ACORDAO-COMPLETO-2476091

ACÓRDÃO 939/2021 ATA 14/2021 - PLENÁRIO

VISTA, relatada e discutida esta representação autuada para apurar irregularidades nas aquisições decorrentes do Pregão 3/2020, realizado pelo Município de Brejo/MA para contratação de serviços médicos clínicos em diversas especialidades.
ACORDAM os ministros do Tribunal de Contas da União, reunidos em sessão do plenário, diante das razões expostas pelo relator, com fundamento nos arts. 26, 28, inciso II, 42 e 58, inciso IV, da Lei 8.443/1992 c/c os arts. 157 e 187 do Regimento Interno deste Tribunal, em:
9.1. aplicar a Pollyanna Martins Castro multa de R$ 5.000,00 (cinco mil reais) , a ser recolhida ao Tesouro Nacional, com incidência de encargos legais, calculados da data deste acórdão até a data do pagamento, se este for efetuado após o vencimento do prazo abaixo estipulado; 
9.2. fixar prazo de quinze dias, a contar da notificação, para comprovação, perante o Tribunal, do recolhimento da dívida acima imputada;
9.3. autorizar a cobrança judicial da dívida, caso não atendida a notificação;
9.4 autorizar, desde logo, caso solicitado pela responsável, o pagamento da dívida em até 36 parcelas mensais e consecutivas e fixar o vencimento da primeira parcela em quinze dias a contar do recebimento da notificação e o das demais a cada trinta dias, com incidência de encargos legais sobre o valor de cada parcela; 
9.5. alertar a responsável que a inadimplência de qualquer parcela acarretará vencimento antecipado do saldo devedor;
9.6. assinar prazo de 15 (quinze) dias para que o Município de Brejo/MA, por meio de sua Secretaria de Saúde, encaminhe cópia dos seguintes documentos e/ou esclarecimentos ao TCU:
9.6.1. cópia integral do Pregão Eletrônico 3/2020, realizado para contratação de serviços médicos clínicos em diversas especialidades, inclusive com toda a documentação para habilitação fornecida pelas empresas que foram desclassificadas;
9.6.2. cópia do Contrato 45/2020, bem como de todos os documentos produzidos em razão da execução, do acompanhamento e da fiscalização do referido contrato, incluindo relatórios, processos de pagamento de fornecedores, entre outros;
9.6.3. cópia integral dos processos de pagamentos referentes ao Contrato 45/2020;
9.6.4. informações detalhadas acerca da fonte de custeio das despesas realizadas no âmbito do Contrato 45/2020;
9.6.5. extratos de todas as contas bancárias do Fundo Municipal de Saúde (FMS) de Brejo/MA, no período de janeiro a agosto de 2020, incluindo as contas bancárias utilizadas para recebimentos dos recursos do Fundo Nacional de Saúde e a conta bancária utilizada para os pagamentos decorrentes do Contrato 45/2020;
9.6.6. demais informações que julgar necessárias; e
9.6.7. designação formal de interlocutor que conheça da matéria para dirimir eventuais dúvidas, informando nome, função/cargo, e-mail e telefone de contato.
9.7.  alertar ao prefeito municipal de Brejo/MA José Farias de Castro e à Secretária Municipal de Saúde Pollyanna Martins Castro de que a falta de atendimento à diligência, no prazo fixado, sem causa justificada, poderá ensejar a adoção de novas medidas coercitivas por parte do TCU, dentre as quais nova multa fundamentada no art. 58, inciso IV, da Lei 8.443/1992;
9.8. dar conhecimento deste Acórdão à Procuradoria da República no Maranhão, aos responsáveis e ao Município de Brejo/MA, com a informação de que a íntegra do Relatório e do Voto que o fundamentam está disponível no endereço eletrônico www.tcu.gov.br/acordaos.

Representação autuada para apurar possíveis irregularidades nas aquisições decorrentes de pregão realizado para contratação de serviços médicos clínicos em diversas especialidades.

Município de Brejo - MA.

3. Responsáveis: Pollyanna Martins Castro (XXX.596.763-XX) e José Farias de Castro (XXX.776.953-XX).

13.1. Ministros presentes: Ana Arraes (Presidente), Walton Alencar Rodrigues, Benjamin Zymler, Augusto Nardes, Raimundo Carreiro, Bruno Dantas, Vital do Rêgo e Jorge Oliveira (Relator).
13.2. Ministros-Substitutos presentes: Augusto Sherman Cavalcanti, Marcos Bemquerer Costa e André Luís de Carvalho.

JORGE OLIVEIRA

Adoto como relatório a instrução elaborada no âmbito da Secretaria de Controle Externo de Aquisições Logísticas, que contou com a concordância da dirigente da unidade (peça 21) :
	"A. Identificação do Processo

	TC Processo 027.605/2020-5
	Aplicação de Multa. Diligência.

	Unidade Jurisdicionada
	Uasg

		Secretaria Municipal de Saúde de Brejo/MA

	Não se aplica

	Objeto

	Contratação de pessoa jurídica especializada em prestação de serviços médicos clínicos e em diversas especialidades, para atender às necessidades do município de Brejo/MA (peça 5, p. 1) 

	Há pedido de Sustentação Oral?
	Documento de Identificação

	Não 
	Não se aplica

	Modalidade
	Número do Contrato
	Critério de Julgamento

	Não se aplica
	45/2020
	Não se aplica

	Vigência
	Valor Contratado

	Doze meses a partir da assinatura do contrato, podendo ser prorrogado por iguais e sucessivos períodos, até o limite de sessenta meses, nos termos do art. 57, inciso II da Lei 8.666/1993 (peça 5, p. 6) 
	R$ 5.770.000,00

	Suspenso por Medida Cautelar?
	Não

	Fase do Certame

	O Contrato 45/2020 foi celebrado entre a Prefeitura Municipal de Brejo/MA e a empresa Bruno Pontes Viana - BR Serviços Hospitalares (CNPJ 32.461.458/0001-34) , tendo sido assinado em 28/4/2020 (peça 5) . Não foi possível verificar, no sítio da edilidade, se houve a prorrogação do contrato. 
O referido ajuste decorreu do Pregão Eletrônico 3/2020, realizado em 15/4/2020 e homologado em 27/4/2020, cujo edital foi dividido em treze itens (por especialidade médica) : cirurgia geral, obstetrícia, pediatria, clínica geral, cardiologia, ortopedia, ginecologia, dermatologia, urologia, psiquiatria, otorrinolaringologia e serviços de enfermagem (peça 3, p. 17-22) .
No referido certame, participaram quatro empresas: Proseg Consultoria e Serviços Especializados Eireli, Groupmed Serviços de Saúde Ltda., Instituto Viver e BR Serviços Hospitalares (peça 6) .

	B. Histórico

	1.	No âmbito do TC Processo 016.867/2020-3, o TCU, por meio desta Unidade Técnica, Secretaria de Controle Externo de Aquisições Logísticas (Selog) , realizou acompanhamento das aquisições públicas voltadas ao enfrentamento da Covid-19, exceto as efetuadas pelo Ministério da Saúde, realizado a partir de informações captadas no Diário Oficial da União, Ouvidoria, editais e contratos publicados em sites de órgãos governamentais.
2.	Após análise preliminar em processos de aquisição identificados no período de 6 a 31/7/2020, esta Unidade Técnica relatou situações com risco de irregularidades, e a Exma. Ministra Relatora, Ana Arraes, determinou, entre outras providências, a autuação do presente processo de representação, a fim de apurar as irregularidades nas aquisições decorrentes do Pregão 3/2020, realizado pelo município de Brejo/MA, para contratação de serviços médicos clínicos em diversas especialidades.
3.	De acordo com as informações constantes do TC Processo 016.867/2020-3 (peça 97) , as possíveis irregularidades identificadas no Pregão Eletrônico 3/2020 e no Contrato 45/2020, dele decorrente, seriam:
	a) a empresa vencedora do certame, BR Serviços Hospitalares (CNPJ 32.461.458/0001-34) , contratou a empresa Live Serviços de Saúde - J.P.L.L. (CNPJ 32.533.815/0001-22) para prestar os serviços, sendo que os sócios da empresa subcontratada seriam a Secretária de Saúde do município de Brejo/MA (e filha do prefeito) , Sra. Pollyanna Martins Castro (CPF XXX.596.763-XX) , e seu marido, o Sr. José Assunção dos Santos Filho (CPF XXX.318.743-XX) , assim, a Secretária de Saúde teria se valido do cargo para contratar, indiretamente, empresa de sua propriedade para prestar serviços médicos no município de Brejo/MA; 
	b) a empresa BR Serviços Hospitalares não teria atendido ao item 6 do Termo de Referência anexo ao Edital do PE 3/2020, pois somente apresentou a inscrição do seu sócio no Conselho Regional de Medicina do Maranhão (CRM/MA) e um atestado de capacidade técnica expedido pela empresa TB de Sousa - Biomédica (há indícios de que a sócia da empresa seja 'laranja') , informando que a empresa BR Serviços Hospitalares prestou serviços médicos ambulatoriais à referida empresa; 
	c) a empresa BR Serviços Hospitalares não ofertou lances para nenhum dos treze itens objeto da licitação, tendo apenas enviado a proposta de preços inicial, conforme consta na Ata final da sessão pública (peça 6) ; 
	d) indícios de sobrepreço, da ordem de R$ 1.524.804,00 no Contrato 45/2020, correspondendo a 35,92% do valor contratado de R$ 5.770.000,00; 
	e) utilização de recursos federais, oriundos do Fundo Nacional de Saúde (FNS) , em pagamentos realizados à empresa contratada.
4.	Promovidas as diligências necessárias para saneamento das questões levantadas por esta Unidade Técnica, passa-se a analisar as respostas apresentadas, tópico a tópico, conforme transcrição/contextualização a seguir.

	C. Histórico de Comunicações

	Despacho do Relator ou da Secretária (Delegação de Competência) 
	Peça 11
	17/8/2020

	Ofícios Encaminhados pelo TCU

	Ao órgão
	Ofício 48.224/2020-Seproc, de 8/9/2020 (peça 12) 
Ofício 59.877/2020-Seproc, de 29/10/2020 (peça 14) 

	D. Documentos Apresentados em Resposta à Oitiva

	Pela Unidade Jurisdicionada

	A Secretaria de Saúde de Brejo/MA não apresentou respostas às diligências feitas por esta Corte de Contas.

	Pela Sociedade Empresarial

	Não foram feitas diligências para sociedades empresariais 

	E. Exame Técnico

	5.	Após instrução inicial de peça 10, identificou-se a necessidade de realização de diligência para saneamento das questões levantadas nesta representação, relacionadas à: a) legitimidade da habilitação da empresa BR Serviços Hospitalares (CNPJ 32.461.458/0001-34) nos treze itens do PE 3/2020, em detrimento da desclassificação de todas as demais participantes; b) terceirização da execução do objeto do certame para a empresa Live Serviços de Saúde - J.P.L.L. (CNPJ 32.533.815/0001-22) , cujos sócios são a Secretária de Saúde do município de Brejo/MA (e filha do prefeito) e seu marido; c) indícios de sobrepreço, da ordem de R$ 1.524.804,00 no Contrato 45/2020; e d) utilização de recursos federais, oriundos do Fundo Nacional de Saúde (FNS) , em pagamentos realizados à empresa contratada.
6.	Diante disso, esta Unidade Técnica determinou, mediante delegação de competência, que se diligenciasse a Secretaria de Saúde de Brejo/MA, para que apresentasse os seguintes documentos/esclarecimentos:
a) cópia integral do Pregão Eletrônico 3/2020, para prestação de serviços médicos clínicos e em diversas especialidades, atendendo às necessidades do município de Brejo/MA, inclusive com toda a documentação para habilitação, fornecida pelas empresas que foram desclassificadas; 
b) cópia do Contrato 45/2020, bem como de todos os documentos produzidos em razão da execução, do acompanhamento e da fiscalização do referido contrato, incluindo relatórios, processos de pagamento de fornecedores, entre outros; 
c) cópia integral dos processos de pagamentos referentes ao Contrato 45/2020; 
d) informações detalhadas acerca da fonte de custeio das despesas realizadas no âmbito do Contrato 45/2020; 
e) extratos de todas as contas bancárias do Fundo Municipal de Saúde (FMS) de Brejo/MA, no período de janeiro a agosto de 2020, incluindo as contas bancárias utilizadas para recebimentos dos recursos do Fundo Nacional de Saúde e a conta bancária utilizada para os pagamentos decorrentes do Contrato 45/2020;
f) demais informações que julgar necessárias; e
g) designação formal de interlocutor que conheça da matéria para dirimir eventuais dúvidas, informando nome, função/cargo, e-mail e telefone de contato.
7.	Tal determinação resultou na expedição dos Ofícios 48.224/2020-Seproc, de 8/9/2020 (peça 12) , e 59.877/2020-Seproc, de 29/10/2020 (peça 14) , que tiveram ciência, por parte da Secretaria de Saúde de Brejo/MA, conforme se atesta nos Avisos de Recebimentos contidos nas peças 13 e 15, respectivamente.
8.	Todavia, até a presente data, a Secretaria de Saúde de Brejo/MA não se manifestou a respeito das demandas supracitadas.
9.	Em consulta ao site do Tribunal Regional Eleitoral do Maranhão, pode-se verificar que o prefeito da gestão 2016/2020, o Sr. José Farias de Castro (CPF XXX.776.953-XX) , foi reeleito no pleito de 2020 para o mandato subsequente (peça 19) .
10.	Além do que, sua filha, a Sra. Pollyanna Martins Castro (CPF XXX.596.763-XX) também continua como gestora da saúde municipal, conforme consta do site da transparência municipal (peça 20) , o que a confirma como a responsável por não ter atendido às solicitações feitas pelo TCU (peças 12 e 14) .
11.	O não cumprimento de diligência deste Tribunal, no prazo fixado, sem causa justificada, pode ensejar a aplicação da multa prevista no art. 58, inciso IV, da Lei 8.443/1992. A aplicação da citada multa prescinde de realização de prévia audiência, nos termos do art. 268, § 3º, do Regimento Interno do TCU.
12.	Considerando que, mesmo não atendendo ao primeiro ofício de diligência (peças 12-13) , este Tribunal fez nova tentativa, reiterando a referida diligência (peças 13-14) , e, mesmo assim, não houve qualquer manifestação por parte da Unidade Jurisdicionada, propõe-se que seja aplicada à Sra. Pollyanna Martins Castro (CPF XXX.596.763-XX) , Secretária de Saúde de Brejo/MA, a multa prevista no art. 58, inciso IV, da Lei 8.443/1992.
13.	Por fim, considerando que as informações requeridas são essenciais para o seguimento do processo, propõe-se nova reiteração da diligência, sob pena de aplicação de nova multa, em caso de novo desatendimento.

	F. Impacto dos Encaminhamentos Propostos

	Haverá impacto relevante na Unidade Jurisdicionada e/ou na sociedade, decorrente dos encaminhamentos propostos?
	Não

	G. Pedido de Ingresso aos Autos, de Informações/Vistas/Cópias, e de Sustentação oral

	Há pedido do representante de ingresso aos autos?
	Não

	Há pedido de informações/vistas/cópia do processo?
	Não

	Há pedido de sustentação oral?
	Não

	H. Processos Conexos e Apensos

	Há processos conexos noticiando possíveis irregularidades na contratação ora em análise?
	Sim

	Número do TC
	Descrição Sumária
	Estado Atual
	Situação Atual

	TC Processo 016.867/2020-3
	Acompanhamento das aquisições públicas voltadas ao enfrentamento da Covid-19, exceto as efetuadas pelo Ministério da Saúde, realizado a partir de informações captadas no Diário Oficial da União, Ouvidoria, editais e contratos publicados em sites de órgãos governamentais. No âmbito desse processo, a Exma. Ministra Relatora, Ana Arraes, determinou a autuação de processos de representações com o objetivo de apurar as irregularidades nas aquisições indicadas.
	Aberto
	Aguardando Providências

	Há processos apensos?
	Não

	I. Proposta de Encaminhamento

	14.	Em virtude do exposto, propõe-se:
14.1.	aplicar à Sra. Pollyanna Martins Castro (CPF XXX.596.763-XX) , Secretária de Saúde de Brejo/MA, a multa prevista no art. 58, inciso IV, da Lei 8.443/1992, fixando-lhe o prazo de quinze dias, a contar da notificação, para que comprove, perante o Tribunal (art. 214, inciso III, alínea 'a', do Regimento Interno) , o recolhimento da multa aos cofres do Tesouro Nacional, atualizada monetariamente da data do acórdão até a do efetivo recolhimento, se for paga após o vencimento, na forma da legislação em vigor;
14.2.	com fulcro no art. 28, inciso II, da Lei 8.443/1992, autorizar, desde logo, a cobrança judicial da dívida, caso não atendida a notificação;
14.3.	autorizar, desde logo, o pagamento da dívida em até 36 parcelas mensais e consecutivas, nos termos do art. 26 da Lei 8.443/1992 c/c o art. 217 do Regimento Interno, caso solicitado pela responsável, fixando-se o vencimento da primeira parcela em quinze dias, a contar do recebimento da notificação, e o das demais a cada trinta dias, devendo incidir sobre cada parcela, os encargos legais devidos, na forma prevista na legislação em vigor; 
14.4.	alertar a responsável de que a falta de comprovação do recolhimento de qualquer parcela importará o vencimento antecipado do saldo devedor, nos termos do § 2º do art. 217 do Regimento Interno deste Tribunal;
14.5.	diligenciar, novamente, a Secretaria de Saúde do Município de Brejo/MA, com fundamento nos artigos 157 e 187 do Regimento Interno deste Tribunal, para que, no prazo de quinze dias, encaminhe cópia dos seguintes documentos e/ou esclarecimentos:
	a) cópia integral do Pregão Eletrônico 3/2020, para prestação de serviços médicos clínicos e em diversas especialidades, atendendo às necessidades do município de Brejo/MA, inclusive com toda a documentação para habilitação, fornecida pelas empresas que foram desclassificadas;
	b) cópia do Contrato 45/2020, bem como de todos os documentos produzidos em razão da execução, do acompanhamento e da fiscalização do referido contrato, incluindo relatórios, processos de pagamento de fornecedores, entre outros;
	c) cópia integral dos processos de pagamentos referentes ao Contrato 45/2020;
	d) informações detalhadas acerca da fonte de custeio das despesas realizadas no âmbito do Contrato 45/2020;
	e) extratos de todas as contas bancárias do Fundo Municipal de Saúde (FMS) de Brejo/MA, no período de janeiro a agosto de 2020, incluindo as contas bancárias utilizadas para recebimentos dos recursos do Fundo Nacional de Saúde e a conta bancária utilizada para os pagamentos decorrentes do Contrato 45/2020;
	f) demais informações que julgar necessárias; e
	g) designação formal de interlocutor que conheça da matéria para dirimir eventuais dúvidas, informando nome, função/cargo, e-mail e telefone de contato.
14.6.	encaminhar cópia da instrução de peça 10 à Secretaria de Saúde do Município de Brejo/MA, de maneira a embasar as respostas à diligência;
14.7. 	alertar a responsável de que a falta de atendimento à diligência, no prazo fixado, sem causa justificada, poderá ensejar a aplicação de nova multa prevista no art. 58, inciso IV, da Lei 8.443/1992."

	É o relatório.

não há.

Não atuou.

REPRESENTAÇÃO. ACOMPANHAMENTO DAS AQUISIÇÕES PARA ENFRENTAMENTO DA COVID-19. RECURSOS FEDERAIS APLICADOS PELO MUNICÍPIO DE BREJO/MA NA CONTRATAÇÃO DE SERVIÇOS MÉDICOS. INDÍCIOS DE IRREGULARIDADES NA LICITAÇÃO E NO CONTRATO DELA DECORRENTE. DILIGÊNCIAS AO MUNICÍPIO. AUSÊNCIA DE MANIFESTAÇÃO DO ENTE FEDERADO. MULTA À RESPONSÁVEL. NOVAS DILIGÊNCIAS. INFORMAÇÕES AO MINISTÉRIO PÚBLICO FEDERAL.

REPRESENTAÇÃO (REPR)

Secretaria de Controle Externo de Aquisições Logísticas (Selog).

Trata-se de representação da Secretaria de Controle Externo de Aquisições Logísticas (Selog) autuada para apurar irregularidades nas aquisições decorrentes do Pregão 3/2020, realizado pelo Município de Brejo/MA para contratação de serviços médicos clínicos em diversas especialidades.
Este processo é decorrência do acompanhamento realizado pela Selog sobre as aquisições públicas voltadas ao enfrentamento da Covid-19, exceto as efetuadas pelo Ministério da Saúde, matéria do TC Processo 016.867/2020-3. Após análise preliminar da aplicação de recursos federais em licitações e contratações por entes federados e unidades jurisdicionadas no período de 6 a 31/7/2020, entre outros registros, a unidade instrutiva apresentou indícios de irregularidade em contratação do Município de Brejo/MA e, por ordem da Ministra Ana Arraes, que me antecedeu na relatoria deste feito, foi autuado o presente processo de representação.
Após constatar a utilização de recursos federais, oriundos do Fundo Nacional de Saúde (FNS) , em pagamentos realizados à empresa contratada, a Selog apontou as seguintes irregularidades:
a) a empresa vencedora do certame, BR Serviços Hospitalares, não ofertou lances para nenhum dos treze itens objeto da licitação, tendo apenas enviado a proposta de preços inicial, conforme consta na ata final da sessão pública; 
b) a empresa BR Serviços Hospitalares não teria atendido ao item 6 do Termo de Referência anexo ao Edital do PE 3/2020, pois somente apresentou a inscrição do seu sócio no Conselho Regional de Medicina do Maranhão (CRM/MA) e um atestado de capacidade técnica expedido pela empresa TB de Sousa - Biomédica, informando que a empresa BR Serviços Hospitalares prestou serviços médicos ambulatoriais à referida empresa; 
c) a empresa BR Serviços Hospitalares contratou a empresa Live Serviços de Saúde - J.P.L.L. para prestar os serviços, sendo que os sócios da empresa subcontratada seriam a Secretária de Saúde do Município de Brejo/MA (e filha do prefeito) , Sra. Pollyanna Martins Castro, e seu marido, o Sr. José Assunção dos Santos Filho, de forma que o conjunto dos indícios poderia caracterizar que a Secretária de Saúde teria se valido do cargo para contratar, indiretamente, empresa de sua propriedade;
d) indícios de sobrepreço da ordem de R$ 1.524.804,00 no Contrato 45/2020, correspondendo a 35,92% do valor contratado de R$ 5.770.000,00. 
Em duas oportunidades, por meio de ofícios enviados em 8/9/2020 e 29/10/2020, a unidade instrutiva diligenciou o Município de Brejo/MA para obter cópia integral do processo licitatório, do contrato dele decorrente, dos processos de pagamento, extratos bancários do Fundo Municipal de Saúde e outras informações necessárias à atuação deste Tribunal.
Apesar de regularmente notificada, com ciência expressa de prepostos da Secretaria de Saúde de Brejo/MA, não houve qualquer manifestação da municipalidade.
Considerando a essencialidade das informações para exercício das competências do TCU, a gravidade dos indícios de irregularidade e a inexistência de qualquer elemento que mitigue a omissão dos responsáveis em atender às diligências deste Tribunal, acolho a proposta da unidade instrutiva e proponho aplicar multa de R$ 5 mil à Sra. Pollyanna Martins Castro, Secretária de Saúde de Brejo/MA, com fundamento no art. 58, inciso IV, da Lei 8.443/1992.
Outrossim, faço consignar na parte dispositiva do acórdão que ora proponho ao colegiado o inteiro teor das diligências sugeridas pela Selog, fixando prazo de 15 dias para seu integral atendimento pelo Município de Brejo/MA. 
Nesse último caso, a teor do artigo 42 da Lei 8.443/1992, porque nenhum processo, documento ou informação pode ser sonegado ao Tribunal em suas inspeções ou auditorias, sob qualquer pretexto, direciono a medida não apenas à titular da pasta da saúde, mas também ao prefeito Município de Brejo/MA, dando-lhes ciência de que a falta de atendimento à diligência, no prazo fixado, sem causa justificada, poderá ensejar a adoção de novas medidas coercitivas por parte do TCU.
A despeito da fase preliminar deste feito, avanço ainda para, desde logo, dar ciência desta deliberação à Procuradoria da República no Maranhão, para adoção de medidas pertinentes.
	Ante o exposto, VOTO por que o Tribunal adote a minuta de acórdão que apresento a este colegiado.
TCU, Sala das Sessões, em 28 de abril de 2021.
JORGE OLIVEIRA 
Relator